【裁判字號】    95,台上,4559
【裁判日期】    950817
【裁判案由】    偽造文書等罪
【裁判全文】
最高法院刑事判決            九十五年度台上字第四五五九號
    上  訴  人  甲○○
                        巷17.
    選任辯護人  蔡文玉律師
上列上訴人因偽造文書等罪案件，不服台灣高等法院中華民國九
十二年十一月二十一日第二審判決（九十二年度上訴字第三六八
四號，起訴案號：台灣板橋地方法院檢察署九十年度偵字第一九
三四五號），提起上訴，本院判決如下：
    主  文
原判決撤銷，發回台灣高等法院。
    理  由
本件原判決認定上訴人甲○○為受僱於台北縣三重市○○路○段
六十八號二樓「銘豐電話器材行」三重自強店（台灣電店公司之
營業所，負責人為乙○○）之工讀生。詎其竟與該店職員陳彥華
（由檢察官另行處理）共同基於概括犯意之聯絡，於民國九十年
一月間，由上訴人利用將客戶資料送至台灣電店湯城總公司核對
之機會，連續將丙○○、丁○○、戊○○、己○○、庚○○、莊
美惠、壬○○、辛○○、癸○○及子○○等客戶申辦台灣大哥大
門號之資料及身分證影本影印後，提供予陳彥華。由陳彥華偽造
丙○○等人之遠傳行動電話服務申請書及在職證明書各四十六份
，並在其上偽造丙○○等人之簽名，先後交由「銘豐電話器材行
」向遠傳電信股份有限公司（下稱遠傳公司）申請行動電話門號
。使遠傳公司人員陷於錯誤，而交付如原判決附表所示之四十六
張行動電話門號卡及搭配之手機九支。陳彥華則將上開門號及手
機變賣，或交予不詳姓名之不知情友人免費使用，以詐得電信服
務之不法利益及申辦門號之業績佣金（其犯罪詳情如原判決附表
所示），足以生損害於遠傳公司、台灣電店公司、乙○○及丙○
○等人等情。因而撤銷第一審判決，改判仍依牽連犯關係從一重
論處上訴人共同連續行使偽造私文書，足以生損害於他人罪刑，
固非無見。
惟查：(一)、本件起訴書並未記載上訴人有與陳彥華共同偽造如原
判決附表所示丙○○等客戶之署押於「在職證明書」上，而偽造
該等客戶之「在職證明書」共四十六份之事實。原判決就此部分
事實一併加以論罪科刑，但並未說明其何以得就起訴書所未記載
之犯罪事實一併加以審判之理由，自有判決理由不備之違誤。(二)
、原判決認定上訴人與陳彥華有共同偽造上述客戶在職證明書四
十六份之犯罪事實，但對於上訴人或共犯陳彥華在該等在職證明
書中所記載之內容為何？是否不實？並未於事實欄內加以認定記
載明白，且卷內並無上述在職證明書影本存卷可考，原判決復未
說明其憑以認定上訴人與陳彥華共同偽造上述在職證明書四十六
份之證據及理由，遽就此部分論以偽造私文書罪，亦嫌失據。(三)
、按電信通訊公司與行動電話使用客戶間所約定之違約金，依民
法第二百五十條第二項之規定，除當事人另有訂定外，視為不履
行債務而生損害之賠償總額；其性質似非電信通訊公司所提供予
客戶之通信服務內容或利益。原判決附表將遠傳公司對於各該被
冒名之客戶所索賠之違約金額，一併計入上訴人向遠傳公司所詐
得之通信服務利益金額內，依上說明，自欠妥洽。(四)、原判決認
定上訴人與共犯陳彥華除以上述不法手段詐得行動電話門號卡四
十六張、手機九支及上述電信服務之不法利益外，並使陳彥華詐
得申辦門號之「業績佣金」等情。但其對於陳彥華究竟向何人詐
得申辦門號之「業績佣金」？該項佣金之金額若干？並未於事實
欄或附表欄內一併加以認定記載明白，遽為上開認定，亦嫌疏漏
。(五)、按科刑判決所認定之事實，必須與其所採用之證據內容相
適合，否則即屬證據上之理由矛盾。卷查證人張啟諒於警詢時僅
提及伊有應乙○○之請求在如原判決附表所示之遠傳行動電話服
務申請書代理人欄內簽名等語，並未述及上訴人與陳彥華有無偽
造客戶之申請書並持以詐取門號及手機等犯罪事實，甚至謂上訴
人與陳彥華涉及本案之事伊不清楚等語（見偵查卷第十八頁反面
、第十九頁）。乃原判決竟採用證人張啟諒前揭警詢之陳述，作
為認定上訴人前揭犯罪事實之證據之一（見原判決第四頁第五行
至第六行），依上說明，自有證據上理由矛盾之違誤。又卷查如
原判決附表所示之遠傳行動電話服務申請書「代理人／法定代理
人（監護人）」欄內均有「張啟諒」之簽名，而該欄內並記載「
本人確實由本申請書客戶授權辦理申請手續事宜，並已詳閱且充
分了解上述同意欄中所陳述有關保險金（按應係「保證金」之誤
）之約定條款，倘有虛偽不實之情事，願負應有之法律責任」等
文字（見偵查卷第一一五頁至第一五八頁）。若上述服務申請書
均係上訴人與陳彥華所偽造，則張啟諒為何猶以各該客戶之代理
人身分在其上簽名？並聲明若有虛偽不實願負法律責任？究竟張
啟諒在上揭客戶服務申請書代理人欄內簽名之緣由為何？目的何
在？其與本案有無關聯（如共犯或幫助犯關係）？原判決對此未
一併加以釐清論敘明白，亦嫌理由不備。(六)、原判決事實欄記載
陳彥華偽造上述客戶之行動電話服務申請書及在職證明各四十六
紙後，交由「銘豐電話器材行」向遠傳公司申請行動電話門號，
使遠傳公司人員陷於錯誤而交付如原判決附表所示之四十六張行
動電話門號等情。但對於陳彥華究竟將上述偽造之申請書等資料
交予「銘豐電話器材行」之何人持向遠傳公司申請行動電話門號
？該人是否知悉偽造之情？並未一併認定記載明白。此與上訴人
與陳彥華有無與「銘豐電話器材行」其他知情之職員共同實施犯
罪，抑或係利用該器材行其他不知情之職員實施本件犯罪行為，
而應成立間接正犯攸關。原判決對此未詳加認定記載明白，本院
自無從為其適用法律當否之審斷。(七)、按修正前刑法第五十六條
連續犯之成立，除行為人主觀上必須具有概括之犯意以外，在客
觀上必須有反覆多次為構成要件相同之犯罪行為者，始足以當之
。原判決事實欄僅籠統記載上訴人「連續」將丙○○等十位客戶
申辦台灣大哥大門號之資料及身分證影本影印後，提供予陳彥華
在遠傳行動電話服務申請書及在職證明書上偽造丙○○等人之簽
名，而偽造該等客戶之行動電話服務申請書及在職證明各四十六
紙，先後交由「銘豐電話器材行」向遠傳公司申請行動電話門號
，使遠傳公司人員陷於錯誤而交付四十六張行動電話門號卡及手
機九支等情。對於上訴人是否有反覆多次提供客戶申請行動電話
之資料予陳彥華，以及陳彥華有無反覆多次偽造客戶之行動電話
服務申請書及在職證明書並持以行使之行為，暨其次數大約若干
？其各次犯行係基於同一犯罪目的而接續為之？抑基於概括之犯
意分次連續為之？並未詳加認定記載明白，亦未於理由內詳加論
敘說明，遽論以上述罪名之連續犯，亦欠妥洽。上訴意旨雖未指
摘及此，然以上均係本院得依職權調查之事項，應認原判決有撤
銷發回更審之原因。
據上論結，應依刑事訴訟法第三百九十七條、第四百零一條，判
決如主文。
中    華    民    國  九十五  年    八    月   十七   日
                      最高法院刑事第四庭
                          審判長法官  吳  雄  銘
                                法官  池  啟  明
                                法官  劉  介  民
                                法官  郭  毓  洲
                                法官  韓  金  秀
      本件正本證明與原本無異
                                      書  記  官
中    華    民    國  九十五  年    八    月          日
                                                      V


司法院資訊處製作；財團法人民間司法改革基金會備份。
